【裁判字號】    97,重訴,313
【裁判日期】    980626
【裁判案由】    撤銷贈與等
【裁判全文】
臺灣士林地方法院民事判決             97年度重訴字第313號
原      告  華南商業銀行股份有限公司
法定代理人  甲○○
訴訟代理人  丁○○
被      告  乙○○
            丙○○
上二人共同
訴訟代理人  張權律師
複代理人    王永茂律師
上列當事人間撤銷贈與等事件，本院於民國98年6 月11日言詞辯
論終結，判決如下：
    主      文
原告之訴駁回。
訴訟費用由原告負擔。
    事實及理由
一、原告起訴主張：被告為夫妻，被告周良輝為訴外人醫美業有
    限公司（下稱醫美業公司）之連帶保證人，該公司各於97年
    2 月5 日、同年月25日、同年3 月11日向原告借款新臺幣（
    以下除標明幣別者外均同）500 萬元、美金12萬2,600 元、
    日幣183 萬1,104 元及利息、違約金迄未清償，且票據已遭
    退票及拒絕往來，依據雙方所簽訂之授信契約書第8 條第5
    款約定，全部債務視為到期。被告雖於同年3 月19日發函向
    原告表示不再擔任醫美業公司之連帶保證人，但依據兩造所
    簽立之保證書第8 條約定，被告丙○○仍應對於終止保證契
    約前已發之債務負責，而被告丙○○為醫美業公司之連帶保
    證人，對於該公司之營運狀況甚為清楚，竟不思清償之策，
    而於同年3 月25日將如附表所示之不動產（下稱系爭房地）
    無償移轉予其配偶即被告乙○○，上開移轉行為顯有礙於原
    告之強制執行取償，而有害於原告之債權。為此，依據民法
    第244 條規定，訴請撤銷被告間之贈與及物權移轉行為云云
    ，而聲明求為判決：(一)被告間就如附表所示之不動產，於97
    年3 月18日所為贈與行為及同日以贈與為原因所為之所有權
    移轉行為均撤銷，並回復原狀。(二)被告乙○○就前項房地經
    臺北市士林地政事務所於97年3 月25日以贈與為原因所為之
    所有權移轉登記應予塗銷，回復登記為被告丙○○所有。
二、被告則以：系爭房地於75年2 月17日購買時之價格為240 萬
    元，自備款僅100 萬元，另有貸款140 萬元。嗣於88年間向
    玉山商業銀行股份有限公司（下稱玉山銀行）轉貸，期間因
    被告丙○○入不敷出，復陸續增貸，而上開借款之清償，於
    95年9 月前係由被告二人共同繳付，其後因被告丙○○失業
    全無收入，乃完全由被告乙○○負責繳納，而於被告丙○○
    將所有權移轉登記與被告乙○○時，雙方約定將貸款本金餘
    額306 萬元之債務改由被告乙○○負責繳納清償，嗣後即由
    被告乙○○負責該項債務，近期尚有未償本金餘額290 萬9,
    120 元，是被告乙○○受讓之對價已逾原購入價格，且被告
    乙○○受讓之對價，尚包括被告乙○○日常為家庭支出之生
    活費、勞務及照護等在內，兼具買賣及委任之性質，自非無
    償，亦無移轉價值不相當可言。而被告丙○○業於97年3 月
    19日發函通知原告自同年月16日起不再擔任該公司董事，並
    不再擔任醫美業公司之連帶保證人，而系爭房地於同年月25
    日移轉時，醫美業公司對原告所負借款債務亦尚未屆期，該
    公司退票之情事，復為被告所不知，原告主張被告所為所有
    權移轉行為有害於其債權，而訴請撤銷被告間移轉之債權及
    物權行為，並請其被告乙○○塗銷登記，應為無理由等語置
    辯，並聲明求為判決如主文第一項所示。
三、經查：
  (一)如下事實為兩造所不爭執：
  1.被告二人為夫妻關係，系爭房地為夫妻關係存續期間之75年
    2 月17日所購入，價格為240萬元。
  2.系爭不動產原均於75年3 月2 日登記為被告丙○○所有，其
    間於88年7 月17日、88年10月18日及96年10月26日，各為玉
    山銀行設定擔保債權總金額分別為192 萬元、168 萬元及12
    0 萬元之第一至三順位最高限額抵押權，而向該銀行借款共
    309 萬元，前開借款迄至98年5 月21日止之未償本金餘額為
    290 萬8,857 元，被告二人並曾於97年9 月25日向玉山銀行
    敦南分行申辦變更借款人為被告乙○○。
  3.被告二人於97年3 月24日以渠等名義，由被告丙○○檢具土
    地登記申請書、土地增值稅繳款書、立約日為同年月18日之
    土地與建築改良物贈與所有權移轉契約書、契稅繳款書、印
    鑑證明、贈與稅繳清證明書、土地所有權狀、建物所有權狀
    及房屋稅繳款書、國民身份證影本等文書，以夫妻贈與為所
    有權移轉登記之原因，向臺北市士林地政事務所申辦所有權
    移轉登記，經當日以第7039號收件後，於同年月25日辦畢登
    記。而被告丙○○經此所有權移轉後，已無其他可供原告執
    行全額受償所主張上開連帶保證借款債權之財產。
  4.被告丙○○原在醫美業公司任職，並擔任董事，前於96年10
    月19日簽立保證書而擔任醫美業公司向原告借款之連帶保證
    人。而醫美業公司則於97年2 月5 日、同年月25日、同年3
    月11日，分向原告借款新臺幣（以下除標明幣別者外均同）
    500 萬元、美金12萬2,600 元、日幣183 萬1,104 元及利息
    、違約金迄未清償。
  5.醫美業公司公司因存款不足，致所簽發之支票遭退票，並於
    97年7 月25日經列為拒絕往來戶，而經原告於97年7 月9 日
    發函催告償還欠款，依該公司與原告間所簽訂之授信契約書
    第8 條第5 款約定，前項借款債務已視為全部到期。
  6.被告丙○○前於97年3 月19日曾寄發存證信函予原告，上載
    ：本人不再擔任醫美業公司董事，亦不再擔任連帶保證人等
    語。
  (二)上開事實，且有戶籍資料（本院卷一第44頁以下）、買賣所
    有權移轉契約書（本院卷二第28頁以下）、公證書（本院卷
    二第32頁以下）、土地及建物登記謄本（本院卷一第37頁以
    下）、授信契約書（本院卷一第16頁以下）、借款憑證（本
    院卷一第14頁以下）、保證書（本院卷一第13頁以下）、授
    權書（本院卷一第22頁）、開發信用狀申請書（本院卷第23
    頁以下）、進口到單交易紀錄單（本院卷第25頁）、進口結
    匯證實書（本院卷一第26頁以下）、客戶信用資料（本院卷
    二第38頁）、票據信用查覆單（本院卷一第31頁以下）、催
    告書（本院卷一第33頁以下）、存證信函（本院卷低第36頁
    ），及玉山銀行敦南分行函附客戶信用查詢報表、交明細查
    詢報表、房屋貸款申請表（本院卷一第102 頁以下），與臺
    北市士林地政事務所函附所有權移轉登記申請資料（本院卷
    一第58頁以下）等，在卷可稽，均堪認為真實。
四、茲原告主張依據民法第244 條規定，訴請撤銷被告間就系爭
    不動產所為之贈與債權與物權行為，及請求被告乙○○塗銷
    所有權移轉登記，被告則以前開情詞置辯。本院判斷如下：
  (一)按「債務人所為之無償行為，有害及債權者，債權人得聲請
    法院撤銷之。債務人所為之有償行為，於行為時明知有損害
    於債權人之權利者，以受益人於受益時亦知其情事者為限，
    債權人得聲請法院撤銷之。」，民法第244 條第1 項、第2
    項固有明文。而債權人依該條規定，撤銷債務人所為之有償
    或無償行為，須具備「債務人所為之法律行為有害於債權人
    且係以財產權為目的，如為有償行為，債務人於行為時明知
    有損害於債權人之權利並受益人於受益時亦知其情事」為已
    足，其在有償行為之情形，受益人是否以不相當之對價取得
    該財產權，則非所問。
  (二)原告雖為醫美業公司之借款債權人，而所主張上開借款債權
    ，乃發生於被告丙○○發函通知原告終止擔任醫美業公司連
    帶保證人之前，依據雙方簽訂保證書第8 條約定，被告丙○
    ○仍負連帶保證人責任，並經原告與被告丙○○於97年11月
    13日在臺灣臺北地方法院成立訴訟上和解，有和解筆錄一份
    （本院卷一第150 頁以下），附卷可參，是原告現為被告丙
    ○○之債權人一節，固堪認定。而被告抗辯二人辦理所有權
    移轉係屬有償，兼具買賣與委任契約性質，現在貸款清償係
    由被告乙○○之債務人將清償款匯交一節，雖遭原告否認。
    而被告抗辯系爭房地買賣之對價，包含夫妻關係存續期間所
    支出之日常生活費、自由處分金及受委任之勞務付出等在內
    ，且據被告提出相關帳單、繳費通知、消費明細表及互助會
    單等為證（本院卷一第177 頁以下），雖因夫妻、直系血親
    間負扶養義務，果因被告丙○○無力支出，而由被告乙○○
    支付，亦難謂被告丙○○因此對被告乙○○負有債務，且被
    告間無關於給付自由處分金之約定，被告丙○○亦分擔部分
    日常家庭勞務，95年之前家庭支出據被告乙○○稱大部分由
    被告丙○○支付等情，為被告到庭應詢所陳明（本院卷二第
    14頁背面、第15頁背面、第16頁），固難認可取。但觀之系
    爭房地所有權於移轉與被告乙○○前，原已經以被告丙○○
    為債務人，設定第一至三順位抵押權而向玉山銀行借款，迄
    至該銀行查覆本院之98年1 月20日止，未償本金餘額仍有29
    5 萬4,427 元，另至同年5 月21日止，未償本金餘額為290
    萬8,857 元，且被告已於97年7 月25日向玉山銀行申辦變更
    借款債務人為被告乙○○，且有第三人廖敏華出具之借據一
    紙為證（本院卷一第86頁），核與被告所提出之存摺、存款
    憑條、放款繳款存根（本院卷一第87頁以下）所顯示之繳款
    情況相符，則被告間就系爭所有權讓與，應認確係以由被告
    乙○○負擔被告丙○○抵押借款未償餘額債務為對價，即屬
    有償，核為買賣契約性質。至渠等以夫妻贈與為原因而申辦
    移轉，縱或出於稅賦之考量，亦屬是否違反行政規範之問題
    ，要無礙於上開契約關係性質之認定。原告主張被告間所為
    係屬無償或附負擔之贈與云云，尚非可採。另系爭房地經本
    院囑由估價師鑑定之結果，固認該等不動產於98年1 月21日
    時之市價達1,287 萬3,300 元，有鑑價報告一份，附卷可稽
    （本院卷一第112 頁以下），顯示系爭房地移轉與被告乙○
    ○時之市價與上述買賣對價非屬相當，然被告間為夫妻，議
    價範圍通常大於一般交易，為符於常情，縱認非與市價相當
    ，亦不因此改變交易之契約性質，且揆之上開說明，並無礙
    於原告得否撤銷被告間移轉債權、物權行為之判斷。
  (三)第按「表意人與相對人通謀而為虛偽意思表示者，其意思表
    示無效。但不得以其無效對抗善意第三人。虛偽意思表示，
    隱藏他項法律行為者，適用關於該項法律行為之規定。」，
    民法第87條定有明文。該條第2 項所謂虛偽意思表示隱藏他
    項法律行為者，適用關於該項法律行為之規定，係指為虛偽
    意思表示之當事人間，隱藏有他項真實之法律行為而言，此
    與同條第一項規定為無效之行為，兩者在法律上之效果截然
    不同。系爭房地所有權移轉申請登記之原因，參照臺北市士
    林地政事務所檢送之申辦文件記載，被告係以夫妻贈與為原
    因而申請辦理，雖為兩造所不爭，惟被告間所有權移轉非屬
    無償，且為買賣，雖係以贈與為原因申辦移轉，因隱藏有買
    賣之真實法律關係，即仍屬有效。
  (四)被告間所有權移轉行為係屬有償，即無前揭民法第244 條第
    1 項規定之適用，而依同條第2 項規定，必以被告於移轉時
    明知將損害原告之債權為要件，否則無從許由原告訴請撤銷
    。而被告否認渠等於移轉時明知其情，原告雖主張被告丙○
    ○擔任連帶保證人當屬明知醫美業公司營運狀況云云，但被
    告丙○○早於97年3 月間即自醫美業公司離職，而醫美業公
    司係至同年7 月間，始發生退票拒絕往來，經原告發函催告
    通知後，使借款債務視為全部到期之情事，則於被告間辦理
    所有權移轉登記時，難認必已明知為有害於原告債權之受償
    ，而原告主張被告丙○○明知醫美業公司營運狀況，為被告
    所否認，復未據原告進一步舉證，另被告乙○○是否明知部
    分亦同，原告所為此部分之主張即屬無據，為不能採取，則
    原告主張依據民法第244 條規定撤銷被告間移轉所有權之債
    權及物權行為，並請求被告乙○○塗銷所有權登記以恢復登
    記為被告丙○○所有，因未符於上揭規定之構成要件，是屬
    於法不合。
五、從而，原告主張依據民法第244 條規定，訴請判決將被告就
    系爭房地於97年3 月18日所為贈與行為及同日以贈與為原因
    所為之所有權移轉行為均撤銷，並回復原狀，與被告乙○○
    就前項房地經臺北市士林地政事務所於97年3 月25日以贈與
    為原因所為之所有權移轉登記應予塗銷，回復登記為被告丙
    ○○所有等項，均為無理由，應予駁回。至兩造其餘攻擊防
    禦方法，經本院悉予審酌後，認均無礙於本件之判斷，於茲
    不贅。
六、據上論結，本件原告之訴為無理由，依民事訴訟法第78條，
    判決如主文。
中    華    民    國    98    年    6     月    26    日
                  民事第一庭  法  官  蕭錫証
以上正本證明與原本無異。
如對本判決上訴，應於判決送達後20日內向本院提出上訴狀。
中    華    民    國    98    年    6     月    30    日
                              書記官  林立原


司法院資訊處製作；財團法人民間司法改革基金會備份。
